ACORDAO-COMPLETO-2485894

ACÓRDÃO 4298/2022 ATA 26/2022 - PRIMEIRA CÂMARA

VISTOS, relatados e discutidos estes autos de tomada de contas especial instaurada pelo Ministério da Integração Nacional, contra Alexandre Araújo dos Santos, em razão da não consecução dos objetivos pactuados no Termo de Convênio 700590/2008, celebrado com o Município de São Francisco do Brejão/MA, para apoiar o desenvolvimento e a organização do Arranjo Produtivo de Leite e Derivados,
ACORDAM os Ministros do Tribunal de Contas da União, reunidos em sessão da Primeira Câmara, ante as razões expostas pelo Relator, em:
9.1. considerar revel Alexandre Araújo dos Santos, para todos os efeitos, dando-se prosseguimento ao processo, com fulcro no art. 12, § 3º, da Lei 8.443/1992; 
9.2. julgar irregulares, nos termos dos arts. 1º, inciso I, 16, inciso III, alínea "c", 19 e 23, inciso III, da Lei 8.443/1992, as contas de Alexandre Araújo dos Santos, condenando-o ao pagamento da importância a seguir especificada, atualizada monetariamente e acrescida dos juros de mora, calculados a partir da data discriminada até a da efetiva quitação do débito, fixando-lhe o prazo de quinze dias, para que comprove, perante o Tribunal, o recolhimento da referida quantia ao Tesouro Nacional (art. 214, inciso III, alínea "a", do Regimento Interno do TCU) . 
	Data
	Valor (R$) 

	3/12/2009
	133.706,11 D

9.3. aplicar a Alexandre Araújo dos Santos  a multa prevista no art. 57 da Lei 8.443/1992 c/c o art. 267 do Regimento Interno do TCU, no valor de R$200.000,00, fixando-lhe o prazo de quinze dias, a contar da notificação, para que comprove, perante o Tribunal (art. 214, III, alínea "a", do Regimento Interno do TCU) , o recolhimento da dívida ao Tesouro Nacional, atualizada monetariamente desde a data deste acórdão até a do efetivo recolhimento, se paga após o vencimento, na forma da legislação em vigor;
9.4. autorizar, desde logo, a cobrança judicial das dívidas, caso não atendidas as notificações, na forma do disposto no art. 28, inciso II, da Lei 8.443/1992;
9.5. enviar cópia desta decisão ao Ministério do Desenvolvimento Regional, ao responsável e à Procuradoria da República no Estado do Maranhão, nos termos do § 3º do art. 16 da Lei 8.443/1992, c/c o § 7º do art. 209 do Regimento Interno do TCU, para adoção das medidas cabíveis.

TOMADA DE CONTAS ESPECIAL. TCE instaurada pelo Ministério da Integração Nacional, em razão da não consecução dos objetivos pactuados no Convênio nº 700590/2008, celebrado com a PM de São Francisco do Brejão-MA. (59010.000058/2014-91)

Primeira Câmara

Município de São Francisco do Brejão - MA.

3. Interessados/Responsáveis:
3.1. Interessado: Ministério da Integração Nacional (extinto).
3.2. Responsável: Alexandre Araújo dos Santos (XXX.496.443-XX).

13.1. Ministros presentes: Benjamin Zymler (na Presidência), Walton Alencar Rodrigues (Relator), Vital do Rêgo e Jorge Oliveira.
13.2. Ministro-Substituto presente: Weder de Oliveira.

WALTON ALENCAR RODRIGUES

Adoto, como parte do relatório, instrução elaborada pela Secretaria de Controle Externo de Tomada de Contas Especial:
INTRODUÇÃO
Cuidam os autos de Tomada de Contas Especial instaurada pelo Ministério da Integração Nacional, em desfavor do Sr. Alexandre Araújo dos Santos, em razão da não consecução dos objetivos pactuados no Termo de Convênio 700590/2008 (Siafi/Siconv 700590) , de 31/12/2008 - peça 3, p. 8-22, tendo por objeto: "o apoio ao desenvolvimento e a organização do Arranjo Produtivo de Leite e Derivados, por meio da construção de três postos de resfriamento e conservação de leite com dependências e escritório, montagem de laboratório de análise, aquisição de tanque de resfriamento de leite, construção de poço tubular e contratação e treinamento de técnicos e pessoal operacional, no Município de São Francisco do Brejão/MA".
HISTÓRICO
Em 31/12/2014, com fundamento na IN/TCU 71/2012, o chefe de divisão de TCE do Ministério da Integração Nacional solicitou a instauração da tomada de contas especial (peça 1, p. 4) .
O Convênio 700590/2008, registro Siafi 700590, foi firmado no valor de R$ 332.504,11, sendo R$ 301.013,11 à conta do concedente e R$ 31.491,00 referentes à contrapartida do convenente. Teve vigência de 31/12/2008 a 19/1/2014, com prazo para apresentação da prestação de contas em 18/2/2014, conforme Termos de prorrogação do prazo de vigência do convênio (peça 3, p. 22, p. 48, p. 56, p. 76, p. 250 e peça 4, p. 4) . Os repasses efetivos da União totalizaram R$ 133.706,11 (peça 3, p. 40, p.42 e peça 4, p. 76) .
O fundamento para a instauração da Tomada de Contas Especial, conforme consignado no Relatório elaborado pelo tomador de contas, foi a constatação da seguinte irregularidade (peça 6 p. 38) : 
ocorrência de prejuízo ao Erário em decorrência da omissão no dever de prestar contas.
O responsável arrolado na fase interna foi devidamente comunicado e, diante da ausência de justificativas suficientes para elidir a irregularidade e da não devolução dos recursos, instaurou-se a tomada de contas especial.
No relatório (peça 6, p. 26-40) , o tomador de contas concluiu que o prejuízo importaria no valor original de R$ 133.706,11, imputando-se a responsabilidade a Alexandre Araújo dos Santos, ex-prefeito do município de São Francisco do Brejão/MA, no período de 1/1/2009 a 31/12/2012 (peça 6, p. 2) , na condição de gestor dos recursos. 
Em 10/7/2015, a Controladoria-Geral da União emitiu o relatório de auditoria (peça 6, p. 58-61) , em concordância com o relatório do tomador de contas. O certificado de auditoria e o parecer do dirigente do órgão de controle interno concluíram pela irregularidade das presentes contas (peça 6, p. 62 e 63) .
Em 11/8/2015, o ministro responsável pela área atestou haver tomado conhecimento das conclusões contidas no relatório e certificado de auditoria, bem como do parecer conclusivo do dirigente do órgão de controle interno, manifestando-se pela irregularidade das contas e determinou o encaminhamento do processo ao Tribunal de Contas da União (peça 6, p. 70) .
Em instrução preliminar (peça 10) , o auditor da Secex/PI propôs a citação de Alexandre Araújo dos Santos ante a não-comprovação da boa e regular aplicação dos recursos repassados ao município de São Francisco do Brejão/MA, mediante o Convênio 700590/2008 (Siafi/Siconv 700590) , haja vista a omissão no dever de prestar contas, bem como o não atingimento do objeto pactuado em razão de o estágio da obra não permitir a sua funcionalidade prevista no Plano de Trabalho,  conforme Parecer Financeiro 319/2014, de 5/12/2014 (peça 6, p. 4-8) e Parecer de Engenharia 1/2014, de 27/1/2014 (peça 4, p. 36-39) .
O Diretor da Unidade Técnica (peça 11) e o titular da Secretaria de Controle Externo (peça 12) divergiram da proposta do Auditor.  Aduziram que a ausência de funcionalidade das obras não deveria ser imputada ao ex-gestor Alexandre Araújo dos Santos, mas ao não-repasse das parcelas restantes do convênio por excesso de formalismo do órgão concedente ante o fato de o responsável haver encaminhado a prestação de contas parcial por meio físico, ao invés de inseri-la no Sistema de Gestão de Convênios e Contratos de Repasse - Siconv, conforme determina o instrumento do ajuste e a Portaria Interministerial MPOG/MF/CGU 126, de 29 de maio de 2008 (peça 11, p. 1) .  Observaram que tal impropriedade poderia ser melhor avaliada no exame da prestação de contas final do convênio.
O Ministério Público, por meio de Parecer (peça 13) , endossa a posição do Diretor e do Secretário da Unidade Técnica em não responsabilizar o ex-prefeito Alexandre Araújo dos Santos pelo desperdício de recursos públicos apurado.  Contudo, pondera que deva ser comprovado o aproveitamento da parcela executada da obra antes do julgamento da tomada de contas especial. Para tanto, sugere fixar prazo para que o Ministério da Integração Nacional a avalie a viabilidade técnica e econômica da continuidade do projeto previsto no Convênio 700.590/2008, haja vista o reconhecimento da relevância do objeto pelo órgão concedente (peça 4, pág. 38) .
Em caso de inviabilidade do aproveitamento das obras realizadas, o Parquet especializado propõe que o órgão ministerial identifique os responsáveis pela não-liberação da segunda parcela, a qual teria colocado a perder os valores já despendidos. Tendo em vista as particularidades do caso e a relevância do objeto, o Ministério Público sugere monitoramento da decisão.
Contudo, o Ministro Relator divergiu dos pareceres das instâncias dirigentes da Secex/PI e do Ministério Público junto ao TCU, conforme despacho (peça 14) in fine: 
Em princípio, não é possível descartar a priori a omissão do ex-gestor municipal, Alexandre Araújo dos Santos em não inserir no Sistema de Gestão de Convênios e Contratos de Repasse - Siconv dos documentos de despesas oriundas aplicação da primeira parcela do Convênio 700.590/2008, porquanto tal obrigação já constava das cláusulas do instrumento do acordo e das normas reguladoras: 
...
Fica claro que o gestor responsável pela administração dos recursos do convênio deveria ter plena ciência das obrigações assumidas no instrumento de ajuste e, assim, adotar as medidas necessárias a fim de não incorrer em risco de eventual empecilho ao repasse das demais parcelas do acordo e comprometimento da execução do objeto.  Dentre essas medidas, estava a inclusão de todos os documentos de despesa gerados durante a execução do termo de convênio e a prestação de contas no aludido Siconv.
Também, a rigor, não se pode taxar de ilegal ou abusiva a medida do órgão concedente em suspender o repasse das parcelas restantes do convênio, pois que a própria norma de regência chega a considerar a inclusão de dados e informações no Siconv condição eficácia e para a liberação dos valores subsequentes do instrumento (artigo 46, §2º, da Portaria Interministerial MPOG/MF/MCT 127/2008) .  Levada ao limite, a relativização dessa exigência frustraria o objetivo da implantação do Sistema de Gestão de Convênios e Contratos de Repasse - Siconv em desburocratizar e dar mais transparência às transferências voluntárias da União para estados, municípios, Distrito Federal e entidades privadas sem fins lucrativos.
Reconheço que, em nome do princípio da verdade material, não se pode negar a existência de prestação de contas parcial encaminhada em meio físico pelo responsável Alexandre Araújo dos Santos, cuja análise realizada pelo escalão dirigente da Secex/PI evidencia regular emprego da parcela dos recursos do convênio sob a responsabilidade daquele gestor municipal.
Todavia, tal evidência não é condição necessária e suficiente a que o Tribunal julgue regulares a prestação de contas e expeça quitação ao responsável.  Isso porque não há garantia de que os serviços e edificações realizados tenham alguma utilidade pública para fins de posterior conclusão de arranjo produtivo proposto no plano de trabalho.   
Nessa vereda, deverá a Unidade Técnica promover diligência ao Ministério da Integração Nacional e ao Município de São Francisco do Brejão/MA para informar se há interesse ou não na continuidade da execução do objeto do Convênio 700.590/2008 e, principalmente, se as obras e aquisições realizadas no âmbito do referido ajuste poderão ser tecnicamente aproveitadas em futuro acordo de convênio destinado à conclusão do empreendimento. 
Caso não seja viável o aproveitamento dos serviços realizados, deverá ser promovida citação do responsável Alexandre Araújo dos Santos para que apresente alegações de defesa acerca da inexecução total do objeto do Convênio 700.590/2008 ao dar causa à interrupção dos recursos financeiros necessários à conclusão do projeto ante o não-cumprimento das cláusulas do acordo quanto à utilização do Siconv na execução da despesa e na prestação de contas do ajuste.
Desse modo, atendendo ao despacho do Ministro Relator, promoveram-se as diligências, tanto ao município de São Francisco do Brejão (peças 16 e 21) , recebidas em 11/5/2018 e 8/8/2018 (ARs - peças 20 e 26) quanto ao Ministério da Integração Nacional (peça 17) , recebida em 3/5/2018 (AR - peça 18) .
Após pedidos (peças 29 e 31) e concessões (peças 30 e 33) de prorrogação de prazo, o Ministério do Desenvolvimento Regional encaminhou resposta (peça 34) à diligência feita, acompanhada de anexos (peça 34) .
Verifica-se que o município de São Francisco do Brejão não apresentou resposta à diligência feita. Todavia, seguiu-se à análise da resposta feita pelo Ministério do Desenvolvimento Regional, nos seguintes termos:
Análise da diligência ao Ministério do Desenvolvimento Regional
22.	A resposta encaminhada (peça 34) pela assessoria Especial de Controle interno do Ministério do Desenvolvimento Regional remete às conclusões elaboradas na Nota Informativa 16 (peça 35, p.1-3) , datada de 21/5/2019, emitida pela Coordenação Geral de Obras e Aquisições daquele ministério.
23.	Na referida Nota Informativa 16 (peça 35, p. 1-3) , consta o posicionamento conclusivo daquela Unidade Finalística de que não tem interesse em dar andamento as obras, que se encontram paralisadas com aproximadamente 36% de execução do cronograma físico por aproximadamente 6 anos, com orçamento defasado e com impedimento normativo de reformular o Projeto Básico.
24.	Desse modo, a continuidade da execução do objeto do Convênio 700.590/2008 restou impedida por parte do órgão repassador dos recursos.
Análise da diligência ao município de São Francisco do Brejão/MA.
25.	O município de São Francisco de Brejão/MA, ao não se manifestar, perdeu a oportunidade de defender a continuidade da obra e seus possíveis benefícios à comunidade local. De modo que, prevalece o entendimento esboçado pelo Ministério do Desenvolvimento Regional, pela não continuidade da execução do objeto do convênio em questão.
Análise conclusiva
26.	Sendo assim, diante da inviabilidade do aproveitamento dos serviços realizados, conforme Despacho do Relator (peça 14) , deverá ser promovida citação do responsável Alexandre Araújo dos Santos para que apresente alegações de defesa acerca da inexecução total do objeto do Convênio 700.590/2008 ao dar causa à interrupção dos recursos financeiros necessários à conclusão do projeto ante o não-cumprimento das cláusulas do acordo quanto à utilização do Siconv na execução da despesa e na prestação de contas do ajuste.
Na instrução de peça 37, assim, concluiu-se pela necessidade de citação do responsável.
Em cumprimento ao pronunciamento da Unidade (peça 39) , promoveu-se a citação de Alexandre Araújo dos Santos, nos seguintes moldes:
Irregularidade: ausência de funcionalidade do objeto sem aproveitamento útil da parcela executada, por motivo de inexecução parcial.
Descrição da irregularidade: ausência de funcionalidade do objeto do Convênio 700.590/2008 sem aproveitamento útil da parcela executada, por motivo de inexecução parcial, ante o não-cumprimento das cláusulas do acordo quanto à utilização do Siconv na execução da despesa e na prestação de contas do ajuste. 
Evidências da irregularidade: Parecer de Engenharia 1/2014, de 27/1/2014 (peça 4, págs. 36 a 38) e Parecer Financeiro 319/2014, de 5/12/2014 (peça 6, págs. 4 a 8) .
Normas infringidas: art. 37, caput, c/c o art. 70, parágrafo único, da Constituição da República Federativa do Brasil; art. 93, do Decreto-lei 200/1967; art. 66, do Decreto 93.872/1986; art. 3º; 46, § 2º; 47 e 58 da Portaria Interministerial MP/MF/MCT Nº 127; e Cláusula Segunda, inciso II, alíneas "m" e "n"; e Cláusula Nona do Termo do Convênio 700.590/2008.
Débito relacionado ao responsável Alexandre Araújo dos Santos (CPF: XXX.496.443-XX) (peça 3, p. 40) :
	Data de ocorrência
	Valor histórico (R$) 

	3/12/2009
	133.706,11 D

	Valor atualizado do débito (sem juros) em 13/11/2019: R$ 232.782,34 (peça 36) 
		Cofre credor: Tesouro Nacional.
		Responsável: Alexandre Araújo dos Santos.
	Conduta: Deixar de tomar as providências necessárias à conclusão de obra ou dos serviços pactuados objeto do Convênio 700.590/2008, restando imprestável a parcela executada, seja por ter ficado a obra inacabada, seja porque os serviços executados não foram suficientes para obter o atingimento dos objetivos acordados.
	Nexo de causalidade: A ausência das providências necessárias à conclusão de obra ou dos serviços pactuados objeto do Convênio 700.590/2008 resultou na impossibilidade de aproveitamento da parcela executada, e, consequentemente, em prejuízo ao erário correspondente ao valor integral repassado.
	Culpabilidade: não há excludentes de ilicitude, de culpabilidade e de punibilidade; é razoável supor que o responsável tinha consciência da ilicitude de sua conduta; era exigível conduta diversa da praticada, qual seja, Tomar todas as providências necessárias à continuidade da execução do objeto do Convênio 700.590/2008.
Informa-se que as providências inerentes às comunicações processuais relacionadas ao Pronunciamento da Unidade (peça 39) foram concluídas com validade da ciência do responsável, conforme Despacho (peça 53) .
Transcorrido o prazo regimental, o responsável Alexandre Araújo dos Santos permaneceu silente, devendo ser considerado revel, nos termos do art. 12, §3º, da Lei 8.443/1992
ANÁLISE DOS PRESSUPOSTOS DE PROCEDIBILIDADE DA IN/TCU 71/2012
Prejuízo ao Contraditório e Ampla Defesa
Verifica-se que não houve o transcurso de mais de dez anos desde o fato gerador sem que tenha havido a notificação do responsável pela autoridade administrativa federal competente (art. 6º, inciso II, c/c art. 19 da IN/TCU 71/2012, modificada pela IN/TCU 76/2016) , uma vez que o fato gerador da irregularidade sancionada ocorreu em 3/12/2009 (peça 3, p. 40) , data da transferência dos recursos do convênio ao município de São Francisco do Brejão/MA, e o responsável foi notificado sobre a irregularidade pela autoridade administrativa competente conforme abaixo:
Alexandre Araújo dos Santos, por meio de edital (peça 4, p. 146) , datado de 17/7/2018, em virtude do não recebimento dos ofícios encaminhados anteriormente (peça 4, p. 120-123 e p. 128-131) , conforme ARs (peça 4, p. 136-137) .
Todavia, o responsável já havia se manifestado nos autos mediante Ofício 0155, datado de 28/8/2011, ao encaminhar, em meio físico, a prestação de contas parcial do Convênio nº 700590/2008-MI, composta por todos elementos exigidos pelo instrumento de ajuste (peça 3, p. 84-242) .
Ademais, ao ser citado pelo Tribunal de Contas da União, antes de 3/12/2019, estará assegurado o prazo de dez anos para notificação do responsável.
Valor de Constituição da TCE 	
Verifica-se, ainda, que o valor atualizado do débito apurado (sem juros) em 1/1/2017 é superior ao limite mínimo de R$ 100.000,00, na forma estabelecida conforme os arts. 6º, inciso I, e 19 da IN/TCU 71/2012, modificada pela IN/TCU 76/2016. Uma vez que o débito original de R$ 133.706,11, datado de 3/12/2009, ultrapassa esse valor. 
OUTROS DÉBITOS NOS SISTEMAS DO TCU COM OS MESMOS RESPONSÁVEIS
Informa-se que não foi encontrado débito imputável ao responsável em outro processo em tramitação no Tribunal.
A tomada de contas especial está, assim, devidamente constituída e em condição de ser instruída.
EXAME TÉCNICO			 
Da validade das notificações:
Preliminarmente, cumpre tecer breves considerações sobre a forma como são realizadas as comunicações processuais no TCU. A esse respeito, destacam-se o art. 179, do Regimento Interno do TCU (Resolução 155, de 4/12/2002) e o art. 4º, inciso III, § 1º, da Resolução TCU 170, de 30 de junho de 2004, in verbis:
Art. 179. A citação, a audiência ou a notificação, bem como a comunicação de diligência, farse-ão:
I - mediante ciência da parte, efetivada por servidor designado, por meio eletrônico, fac-símile, telegrama ou qualquer outra forma, desde que fique confirmada inequivocamente a entrega da comunicação ao destinatário;
II - mediante carta registrada, com aviso de recebimento que comprove a entrega no endereço do destinatário;
III - por edital publicado no Diário Oficial da União, quando o seu destinatário não for localizado
 (...) 
Art. 3º As comunicações serão dirigidas ao responsável, ou ao interessado, ou ao dirigente de órgão ou entidade, ou ao representante legal ou ao procurador constituído nos autos, com poderes expressos no mandato para esse fim, por meio de:
I - correio eletrônico, fac-símile ou telegrama;
II - servidor designado;
III - carta registrada, com aviso de recebimento;
IV - edital publicado no Diário Oficial da União, quando o seu destinatário não for localizado, nas hipóteses em que seja necessário o exercício de defesa.
Art. 4º. Consideram-se entregues as comunicações:
I - efetivadas conforme disposto nos incisos I e II do artigo anterior, mediante confirmação da ciência do destinatário;
II - realizadas na forma prevista no inciso III do artigo anterior, com o retorno do aviso de recebimento, entregue comprovadamente no endereço do destinatário;
III - na data de publicação do edital no Diário Oficial da União, quando realizadas na forma prevista no inciso IV do artigo anterior.
§ 1º O endereço do destinatário deverá ser previamente confirmado mediante consulta aos sistemas disponíveis ao Tribunal ou a outros meios de informação, a qual deverá ser juntada ao respectivo processo.
 (...) 
Bem se vê, portanto, que a validade da citação via postal não depende de que o aviso de recebimento seja assinado pelo próprio destinatário da comunicação, o que dispensa, no caso em tela, a entrega do AR em "mãos próprias". A exigência da norma é no sentido de o Tribunal verificar se a correspondência foi entregue no endereço correto, residindo aqui a necessidade de certeza inequívoca. 
Não é outra a orientação da jurisprudência do TCU, conforme se verifica dos julgados a seguir transcritos:
São válidas as comunicações processuais entregues, mediante carta registrada, no endereço correto do responsável, não havendo necessidade de que o recebimento seja feito por ele próprio (Acórdão 3648/2013-TCU-Segunda Câmara, Relator Ministro José Jorge) ;
É prescindível a entrega pessoal das comunicações pelo TCU, razão pela qual não há necessidade de que o aviso de recebimento seja assinado pelo próprio destinatário. Entregandose a correspondência no endereço correto do destinatário, presume-se o recebimento da citação. (Acórdão 1019/2008-TCU-Plenário, Relator Ministro Benjamin Zymler) ;
As comunicações do TCU, inclusive as citações, deverão ser realizadas mediante Aviso de Recebimento - AR, via Empresa Brasileira de Correios e Telégrafos, bastando para sua validade que se demonstre que a correspondência foi entregue no endereço correto. (Acórdão 1526/2007-TCU-Plenário, Relator Ministro Aroldo Cedraz) .
A validade do critério de comunicação processual do TCU foi referendada pelo Supremo Tribunal Federal, nos termos do julgamento do MS-AgR 25.816/DF, por meio do qual se afirmou a desnecessidade da ciência pessoal do interessado, entendendo-se suficiente a comprovação da entrega do "AR" no endereço do destinatário:
Ementa: agravo regimental. Mandado de segurança. Desnecessidade de intimação pessoal das decisões do tribunal de contas da união. art. 179 do regimento interno do TCU. Intimação do ato impugnado por carta registrada, iniciado o prazo do art. 18 da lei nº 1.533/51 da data constante do aviso de recebimento. Decadência reconhecida. Agravo improvido.
O envio de carta registrada com aviso de recebimento está expressamente enumerado entre os meios de comunicação de que dispõe o Tribunal de Contas da União para proceder às suas intimações.
O inciso II do art. 179 do Regimento Interno do TCU é claro ao exigir apenas a comprovação da entrega no endereço do destinatário, bastando o aviso de recebimento simples. 
Da revelia do responsável Alexandre Araújo dos Santos
No caso vertente, a citação do responsável se deu em endereços provenientes da base de sistemas Corporativos do TCU (peça 42) , conforme Ofício 7089/2020- Secomp-4 (peça 41) , com ciência da data de 18/03/2020 (peça 49) , assinado por Samuel de Sousa Silva e Ofício 7090/2020- Secomp-4 (peça 46) , com ciência da data de 6/4/2020 (peça 50) , assinado por Marco Eduardo Santos. As entregas dos ofícios citatórios nesses endereços ficaram comprovadas.
Nos processos do TCU, a revelia não leva à presunção de que seriam verdadeiras todas as imputações levantadas contra os responsáveis, diferentemente do que ocorre no processo civil, em que a revelia do réu opera a presunção da verdade dos fatos narrados pelo autor (Acórdão 1009/2018-TCU-Plenário, Relator: Bruno Dantas; 2369/2013 - TCU - Plenário, Relator: Benjamin Zymler e 2449/2013 - TCU - Plenário, Relator: Benjamin Zymler) . Dessa forma, a avaliação da responsabilidade do agente não pode prescindir da prova existente no processo ou para ele carreada. 
Ao não apresentar sua defesa, a responsável deixou de produzir prova da regular aplicação dos recursos sob sua responsabilidade, em afronta às normas que impõem aos gestores públicos a obrigação legal de, sempre que demandados pelos órgãos de controle, apresentar os documentos que demonstrem a correta utilização das verbas públicas, a exemplo do contido no art. 93 do Decreto-Lei 200/1967: "Quem quer que utilize dinheiros públicos terá de justificar seu bom e regular emprego na conformidade das leis, regulamentos e normas emanadas das autoridades administrativas competentes." 
Mesmo as alegações de defesa não sendo apresentadas, considerando o princípio da verdade real que rege esta Corte, procurou-se buscar, em manifestações da responsável na fase interna desta Tomada de Contas Especial, se havia algum argumento que pudesse ser aproveitado a seu favor. 
No entanto, o responsável não se manifestou na fase interna, não havendo, assim, nenhum argumento que possa vir a ser analisado e posteriormente servir para afastar as irregularidades apontadas.
Em se tratando de processo em que a parte interessada não se manifestou acerca da irregularidade imputada, não há elementos para que se possa efetivamente aferir e reconhecer a ocorrência de boa-fé na conduta do responsável, podendo este Tribunal, desde logo, proferir o julgamento de mérito pela irregularidade das contas, conforme os termos dos §§ 2º e 6º do art. 202 do Regimento Interno do TCU. (Acórdão 2064/2011-TCU-Primeira Câmara (relator: Ubiratan Aguiar) , 6.182/2011-TCU-1ª Câmara (relator: Weber de Oliveira) , 4.072/2010-TCU-1ª Câmara (Relator: Valmir Campelo) , 1.189/2009-TCU-1ª Câmara (Relator: Marcos Bemquerer) , 731/2008-TCU-Plenário (Relator: Aroldo Cedraz) .
Dessa forma, o responsável Alexandre Araújo dos Santos deve ser considerado revel, nos termos do art. 12, §3º, da Lei 8.443/1992, devendo as contas serem julgadas irregulares, condenando-o ao débito apurado.
Prescrição da Pretensão Punitiva
Vale ressaltar que a pretensão punitiva do TCU, conforme Acórdão 1441/2016-TCU-Plenário, Relator: Benjamin Zymler, que uniformizou a jurisprudência acerca dessa questão, subordina-se ao prazo geral de prescrição indicado no art. 205 do Código Civil, que é de dez anos, contado da data de ocorrência da irregularidade sancionada, nos termos do art. 189 do Código Civil, sendo este prazo interrompido pelo ato que ordenar a citação, a audiência ou a oitiva dos responsáveis.
No caso em exame, não ocorreu a prescrição, uma vez que a irregularidade sancionada ocorreu em virtude da incorreta aplicação de recursos repassados de 3/12/2009 e o ato de ordenação da citação ainda ocorreu na data de 26/11/2019.
Informações Adicionais
Informa-se, ainda, que há delegação de competência do relator deste feito, Ministro Walton Alencar Rodrigues, para a citação proposta, nos termos do art. 1º, inc. II, da Portaria-MIN-WAR Nº 1, de 10/7/2014.
CONCLUSÃO
Em face da análise promovida na seção "Exame Técnico", verifica-se que o responsável Alexandre Araújo dos Santos não logrou comprovar a boa e regular aplicação dos recursos, instado a se manifestar, optou pelo silêncio, configurando a revelia, nos termos do §3º, do art. 12, da Lei 8.443/1992. Ademais, inexistem nos autos elementos que demonstrem a boa-fé do responsável ou a ocorrência de outras excludentes de culpabilidade.
Dessa forma, identificado dano ao erário, devese instaurar e julgar o processo de tomada de contas especial para responsabilizar seus agentes causadores, respeitando o direito ao contraditório e à ampla defesa, independentemente de quando ocorreram os atos impugnados.
Verifica-se também que não houve a prescrição da pretensão punitiva, conforme análise já realizada.
Tendo em vista que não constam dos autos elementos que permitam reconhecer a boa-fé do responsável, sugere-se que as suas contas sejam julgadas irregulares, nos termos do art. 202, § 6º, do Regimento Interno do TCU, com a imputação do débito atualizado monetariamente e acrescido de juros de mora, nos termos do art. 202, §1º do Regimento Interno do TCU, descontado o valor eventualmente recolhido, com a aplicação da multa prevista no art. 57 da Lei 8.443/1992.	
PROPOSTA DE ENCAMINHAMENTO
Diante do exposto, submetem-se os autos à consideração superior, propondo-se:
a) considerar revel o responsável Alexandre Araújo dos Santos (CPF XXX.496.443-XX) , para todos os efeitos, dando-se prosseguimento ao processo, com fulcro no art. 12, § 3º, da Lei 8.443/1992; 
b) julgar irregulares, nos termos dos arts. 1º, inciso I, 16, inciso III, alínea "c", da Lei 8.443/1992, c/c os arts. 19 e 23, inciso III, da mesma Lei, as contas do responsável Alexandre Araújo dos Santos (CPF XXX.496.443-XX) , condenando-o ao pagamento das importâncias a seguir especificadas, atualizadas monetariamente e acrescidas dos juros de mora, calculadas a partir das datas discriminadas até a data da efetiva quitação do débito, fixando-lhe o prazo de quinze dias, para que comprove, perante o Tribunal, o recolhimento das referidas quantias aos cofres do Tesouro Nacional, nos termos do art. 23, inciso III, alínea "a", da citada lei, c/c o art. 214, inciso III, alínea "a", do Regimento Interno do TCU.  
Débito relacionado ao responsável Alexandre Araújo dos Santos (CPF XXX.496.443-XX) .
Cofre credor: Tesouro Nacional 
Quantificação do dano:
	Data de ocorrência
	Valor histórico (R$) 

	3/12/2009
	133.706,11 D

Valor atualizado do débito (com juros) em 5/8/2020: R$ 312.757,75 (peça 54) 
c. aplicar ao responsável Alexandre Araújo dos Santos (CPF XXX.496.443-XX) , a multa prevista no art. 57 da Lei 8.443/1992 c/c o art. 267 do Regimento Interno do TCU, fixando-lhe o prazo de quinze dias, a contar da notificação, para que comprove, perante o Tribunal (art. 214, III, alínea "a", do Regimento Interno do TCU) , o recolhimento da dívida aos cofres do Tesouro Nacional, atualizada monetariamente desde a data do acórdão que vier a ser proferido por este Tribunal até a do efetivo recolhimento, se pagas após o vencimento, na forma da legislação em vigor;
d. autorizar, desde logo, a cobrança judicial das dívidas, caso não atendidas a notificação, na forma do disposto no art. 28, inciso II, da Lei 8.443/1992;
e. autorizar também, desde logo, se requerido, com fundamento no art. 28, inciso I, da Lei 8.443, de 1992, c/c o art. 217, §§ 1º e 2º do Regimento Interno do TCU, o parcelamento da (s) dívida (s) em até 36 parcelas, incidindo, sobre cada parcela, corrigida monetariamente, os correspondentes acréscimos legais, fixando-lhe o prazo de quinze dias, a contar do recebimento da notificação, para comprovar, perante o Tribunal, o recolhimento da primeira parcela, e de trinta dias, a contar da parcela anterior, para comprovar os recolhimentos das demais parcelas, devendo incidir, sobre cada valor mensal, atualizado monetariamente, os juros de mora devidos, no caso do débito, na forma prevista na legislação em vigor, alertando o responsável de que a falta de comprovação do recolhimento de qualquer parcela importará o vencimento antecipado do saldo devedor, nos termos do § 2º do art. 217 do Regimento Interno deste Tribunal; 
f. enviar cópia do Acórdão a ser prolatado, bem como do Relatório e do Voto que o fundamentarem à Procuradoria da República no Estado do MA, nos termos do § 3º do art. 16 da Lei 8.443/1992, c/c o § 7º do art. 209 do Regimento Interno do TCU, para adoção das medidas cabíveis; e
g. enviar cópia do Acórdão que vier a ser proferido ao Ministério do Desenvolvimento Regional e ao responsável, para ciência, informando que a presente deliberação, acompanhada do Relatório e do Voto que a fundamenta, está disponível para a consulta no endereço www.tcu.gov.br/acordaos, além de esclarecer que, caso requerido, o TCU poderá fornecer sem custos as correspondentes cópias, de forma impressa.
2.	O Ministério Público junto ao TCU divergiu da proposta consignada pela unidade técnica, nos seguintes termos:
Em face dos elementos constantes dos autos, este representante do Ministério Público de Contas da União manifesta-se em desacordo com o encaminhamento oferecido pela unidade técnica, em pareceres uniformes (peças 55 a 57) , pelas razões expostas no pronunciamento da diretora da extinta Secex/PI (peça 11) , com o qual já tinha se manifestado em consonância o Parquet, conforme parecer à peça 13.
***
2.	Por oportuno, transcreve-se na íntegra o pronunciamento de peça 11:
1.	Permita-me discordar da proposta de encaminhamento alvitrada pelo AUFC Wilson Herbert Moreira Caland (peça 10) , pelas razões que se passa a expor.
2.	O Convênio 700590/2008 (Siafi/Siconv 700590) , de 31/12/2008, peça 3, p. 8-22, celebrado entre Ministério da Integração Nacional e o município de São Francisco do Brejão-MA,  tinha por objeto o apoio ao desenvolvimento e a organização do Arranjo Produtivo de Leite e Derivados, por meio da construção de três postos de resfriamento e conservação de leite com dependências e escritório, montagem de laboratório de análise, aquisição de tanque de resfriamento de leite, construção de poço tubular e contratação e treinamento de técnicos e pessoal operacional. 
3.	Dos recursos a cargo do concedente, na ordem de R$ 301.013,11, foram liberados parcialmente, mediante a Ordem Bancária 2009OB805109, de 2/12/2009, R$ 133.706,11, peças 3, p. 40 e 42 e 4, p. 76. A vigência do convênio, incluindo as prorrogações, estendeu-se até 19/1/2014, mesma peça, p. 22, 48, 56, 76 e 250 e peça 4, p. 4. 
 4.	No relatório de visita técnica, realizada no período de 3 a 7 de junho de 2013, com vistas a verificar a execução física do convênio, foi consignado que o estágio da obra estava compatível com o montante de recursos repassados e o desempenho físico dentro dos padrões previstos no cronograma do Plano de Trabalho aprovado, viabilizando a liberação da parcela (peça 4, p. 12-22) .
5.	Em que pese a situação acima descrita, a segunda parcela do convênio não foi liberada sob o argumento de que ex-gestor enviou a documentação comprobatória dos gastos por meio físico, no lugar de inserir os dados relativos à execução dos recursos (processos de compra, contratos, documentos de liquidação, pagamentos, registro do ingresso do recurso, saldo remanescente e extratos bancários completos) no Sistema de Gestão de Convênios e Contratos de Repasse (Siconv) conforme determina o art. 3º da Portaria Interministerial 127/2008 (v. Parecer de Engenharia 1/2014, de 27/1/2014, peça 4, p. 36-39 e Parecer Financeiro 319/2014, peça 6, p. 4-8) . 
6.	Em razão da situação descrita no parágrafo anterior, a despesa foi glosada integralmente, e instaurada a tomada de contas especial pela omissão no dever de prestar contas e não atingimento do objeto, ante a falta de funcionalidade do percentual executado.
7.	No exame da planilha elaborada no Relatório de Inspeção Técnica, peça 4, p. 14-16, bem como do Relatório da Execução Físico-Financeiro, mesma peça p. 86-89, verifica-se que os serviços e obras de engenharia, a construção dos poços artesianos e a instalação de transformadores monofásico 15 KVA foram integralmente executados (100%) , restaram pendentes a aquisição dos tanques de resfriamento e a montagem de escritório (móveis e computadores) . Não foram apontadas irregularidades quanto à execução fora das especificações técnicas ou à utilização de material de baixa qualidade. O próprio relatório atesta a execução de acordo com o Plano de Trabalho, tanto que recomenda a liberação da segunda parcela. Além disso, as fotografias integrantes do relatório demonstram que a obra, à época da fiscalização, estava em perfeitas condições (mesma peça, p. 18-22) . 
8.	Constam também dos autos os documentos exigidos no art. 58 da Portaria Interministerial 127/2008, bem como na Cláusula Nona do Termo de Convênio (relação de pagamentos, relatório da execução físico-financeira, o termo de aceitação da obra, termo de homologação e de adjudicação da licitação, os extratos bancários, e o relatório fotográfico, peça 3, p. 85-242) , os quais foram encaminhados por intermédio do Ofício 155/2011 (mesma peça, p. 84) . Verifica-se, ainda, que os pagamentos foram realizados mediante cheques e que os valores coincidem com os constantes das notas fiscais elencadas na relação de pagamentos.
9.	Sem olvidar da importância comando do art. 3º da Portaria Interministerial 127/2008, o qual dispõe que os atos e procedimentos relativos à formalização, execução, acompanhamento e prestação de contas devem ser realizados no Sistema de Gestão de Convênios e Contratos de Repasse (Siconv) , entende-se que houve excesso de formalismo do órgão repassador em não liberar a segunda parcela do convênio, tendo em vista a comprovação de execução da física da obra, o envio da documentação por meio físico e, por se tratar de prestação de contas parcial, a impropriedade poderia ser superada ou melhor avaliada no exame de prestação de contas final do convênio, devendo ter sido aplicado, para o caso o princípio do formalismo moderado e da verdade material (neste sentido, os Acórdão 4064/2015-TCU-Primeira Câmara, de relatoria do Ministro Substituto Augusto Sherman, 230/2003-Plenário e 37/2007-Plenário, ambos de Relatoria do Benjamin Zymler) . 
10.	Levando em consideração que: i) a execução física estava compatível com o valor aplicado; ii) a obra estava em perfeitas condições na época da inspeção física, podendo ser aproveitada pelo município, uma vez que faltavam ser adquiridos apenas os tanques de resfriamento, os móveis e computadores; iii) não foi apontado desvio de objeto, de finalidade ou mesmo de recursos, bem como locupletamento do Sr. Alexandre Araújo dos Santos, não se vislumbra motivos para responsabilizá-lo, e sim para o órgão repassador  e o prefeito sucessor, em um esforço conjunto, terem finalizado os procedimentos com vistas à conclusão do objeto conveniado. Além disso, a vigência do convênio expirou no mandado do prefeito sucessor e o § 3º do art. 56 da Portaria Interministerial 127/2008 dispõe que "cabe ao prefeito ou governador prestar contas dos recursos provenientes de convênios e contratos de repasse firmados pelos seus antecessores". 
11.	Some-se às considerações supra, o fato de o Sr. Alexandre Araújo dos Santos ter sido notificado para providenciar o registro das informações no Siconv após o término do seu mandato (peça 4, p. 120-123 e 128-13, 142-246) e, por outro lado, a notificação do seu sucessor, Sr. Magnaldo Fernandes Gonçalves, ocorreu ainda na vigência do convênio (mesma peça, p. 26-27) , contudo, não adotou providências para concluir o objeto conveniado, contrariamente, preferiu adotar a conduta mais cômoda, de representá-lo criminalmente, peça 5, p. 27-47.
 12. 	O disposto nos parágrafos precedentes levam à ilação de que não se pode atribuir o insucesso do convênio ao Sr. Alexandre Araújo dos Santos, e sim, ao excesso de formalismo adotado pelo órgão repassador, expresso na não liberação da segunda parcela, bem como à inércia do prefeito sucessor, portanto, o presente processo deve ser arquivado ante a ausência dos pressupostos de constituição e desenvolvimento válido e regular, nos termos do parágrafo único do art. 5º da IN/TCU 71/2012, especialmente quanto à "demonstração da situação que teria dado origem ao dano ou indício de dano apurado" e à "evidenciação da relação entre a situação que teria dado origem ao dano ou indício de dano e a conduta da pessoa física ou jurídica supostamente responsável pelo dever de ressarcir os cofres públicos" (incisos II e IV) , haja vista as fortes evidências de que a parcela executada da obra pode ser aproveitada pelo munícipio.
13.	Por outro lado, convém salientar que o arquivamento do presente processo não inviabiliza proferir recomendação ao Ministério da Integração Nacional que envide esforço conjunto com município de São Francisco do Brajão-MA, com vistas à adoção de providências que visem à conclusão do objeto conveniado. 
14.	Diante do exposto, submetem-se os autos à consideração superior, propondo:
a) o arquivamento do presente processo, com fundamento no art. 212 do RI/TCU;
b) recomendação ao Ministério da Integração Nacional, com fundamento no art. 250, inciso III, do RI/TCU c/c o art. 6º da Resolução 265/2014-TCU, que envide esforços junto ao Município de São Francisco do Brejão-MA, com vistas à adoção de providências que visem à conclusão do objeto do Convênio 700590/2008 (Siafi/Siconv 700590) , caso isso ainda se mostre possível em termos técnicos e econômicos, informando ao Tribunal, no prazo de noventa dias, os resultados alcançados;
c) o encaminhamento de cópia do acórdão, bem como do relatório e do voto que o fundamentarem, ao Ministério da Integração Nacional e ao Sr. Alexandre Araújo dos Santos (CPF XXX.496.443-XX) .
***
3.	Além das considerações da então diretora da extinta Secex/PI, cabe mencionar, ainda, os seguintes fatos que militam em favor do ex-prefeito Alexandre Araújo dos Santos (gestão 2009-2012) .
4.	O prazo de vigência do convênio, que estava previsto para terminar no final do primeiro ano de gestão do ex-prefeito Alexandre Araújo dos Santos, ou seja, no final de 2009 (peça 3, p. 14 e 24) , foi prorrogado de ofício por cinco vezes pelo órgão repassador (peça 3, p. 48, 56, 76 e 250, e peça 4, p. 4) , em face do atraso no repasse dos recursos, que se deu em 2/12/2009, finalizando em 19/1/2014 (peça 4 , p. 4) . Verifica-se, portanto, que em razão das prorrogações promovidas pelo então Ministério da Integração Nacional, a vigência do ajuste se findou na gestão do ex-prefeito sucessor, Magnaldo Fernandes Gonçalves.
5.	A prestação de contas parcial foi enviada por Alexandre Araújo dos Santos por meio físico ao extinto Ministério da Integração Nacional em 28/7/2011 (peça 3, p. 84-242) . Ainda que as informações/documentos atinentes à prestação de contas não tenham sido registrados no SICONV, toda a documentação exigida no artigo 58 da Portaria Interministerial 127/2008, bem como na Cláusula Nona do Termo do Convênio, foi enviada pelo aludido ex-prefeito ao órgão repassador (peça 3, p. 85/242) .
6.	De posse dessa prestação de contas, o órgão concedente deveria analisar a regularidade da aplicação física e financeira dos recursos até então transferidos com vistas a liberar a segunda parcela das verbas. Tal análise deveria se dar num prazo razoável após o recebimento da prestação de contas e, preferencialmente, ainda na gestão do ex-prefeito Alexandre Araújo dos Santos, já que a continuidade da execução da obra, que se deprecia significativamente com o passar do tempo, dependia da aprovação das contas parciais e, consequentemente, da liberação da segunda parcela dos recursos.
7.	Todavia, a avaliação da execução física da obra pactuada se deu apenas no mês de junho do exercício de 2013, ou seja, quase dois anos após a entrega da prestação de contas parcial e já na gestão do ex-prefeito sucessor, Magnaldo Fernandes Gonçalves, conforme relatório de inspeção à peça 4, p. 12-22, datado em 1º/7/2013. A conclusão do referido relatório de inspeção foi a seguinte:
4. CONCLUSÃO
De acordo com o levantamento in loco dos serviços realizados até a presente data, Tabela 1 e relatório fotográfico, pode-se concluir que as obras encontram-se em estágio compatível com o montante de recursos liberados para a execução das obras civis e o desempenho físico atingido está dentro dos padrões previstos no cronograma do Plano de Trabalho aprovado. O avanço físico das obras é na ordem de 36,00% do total de obras civis conveniadas.
Desta maneira, conclui-se que não existe impedimento técnico para a liberação da 2ª (segunda) parcela para a execução das obras civis do objeto do convênio em questão.
Salienta-se, por fim, que esta análise refere-se, exclusivamente, à execução física do objeto conveniado, sem prejuízo das demais análises financeira, contábil e jurídica.
8.	De acordo com o ofício de peça 4, p. 26-29, de 8/7/2013, o Ministério da Integração Nacional notificou o ex-prefeito sucessor acusando o recebimento do ofício encaminhado pelo ex-gestor municipal Alexandre Araújo dos Santos, referente à prestação de contas parcial do convênio, e solicitando que fosse providenciado o registro dos documentos integrantes dessa prestação de contas no Sistema de Gestão de Convênios e Contratos de Repasse - SICONV. O ex-gestor municipal sucessor, Magnaldo Fernandes Gonçalves, não respondeu ao órgão concedente, deixando de inserir as informações solicitadas no SICONV.
9.	Conforme consta do documento de peça 4, p. 48-50, em 5/1/2014, o ex-prefeito sucessor representou à Procuradoria da República no Estado do Maranhão noticiando que Alexandre Araújo dos Santos teria deixado de promover as prestações de contas de alguns recursos federais recebidos em sua gestão, entre eles os oriundos do convênio em análise. Ressaltou, ainda, que não havia possibilidade de apresentar as prestações de contas dos recursos "por não existir arquivo deixado pelo gestor anterior, ou mesmo saldo nas contas vinculadas aos programas (...) " (peça 4, p. 50) .
10.	No entanto, em relação ao ajuste em questão, as informações noticiadas na representação à Procuradoria da República no Estado do Maranhão parecem não condizer com a realidade dos fatos, visto que Alexandre Araújo dos Santos havia apresentado, por via física, a prestação de contas ao órgão repassador, deixando, tão somente, de inserir os respectivos documentos no SICONV. 
11.	Conforme informado no parágrafo 8 deste parecer, por ocasião da representação à Procuradoria da República no Estado do Maranhão, era de conhecimento do ex-prefeito sucessor que as contas haviam sido prestadas por seu antecessor ao Ministério da Integração Nacional, faltando, apenas, a inserção dos dados no SICONV, visto que foi notificado pelo órgão concedente a respeito em 8/7/2013.
***
12.	Diante dos fatos acima narrados, verifica-se que Alexandre Araújo dos Santos entregou, por meio físico, a prestação de contas do convênio ao órgão concedente faltando, ainda, aproximadamente um ano e meio até o término de sua gestão, prazo esse mais do que suficiente para o Ministério da Integração Nacional realizar a análise da regular aplicação física e financeira dos recursos transferidos e verificar que os documentos/informações integrantes da prestação de contas enviada por meio físico não foram inseridos no SICONV.
13.	Todavia, o órgão repassador só veio a identificar a ausência de registro no SICONV dos dados relativos à prestação de contas depois de transcorridos dois anos da entrega física dessa documentação, ou seja, quando Alexandre Araújo dos Santos já não mais ocupava o cargo de prefeito do município de São Francisco do Brejão-MA.
14.	Salienta-se que o ex-prefeito Alexandre Araújo dos Santos sequer chegou a ser notificado pelo Ministério da Integração Nacional para providenciar o registro das informações no SICONV. Consoante visto no parágrafo 8 deste parecer, apenas seu sucessor, Magnaldo Fernandes Gonçalves, foi notificado dessa pendência, ainda na vigência do convênio, sem, contudo, tomar providências a fim de resolvê-la para concluir o objeto conveniado, preferindo, conforme afirmou a então diretora da Secex/PI, adotar a conduta mais cômoda, de representar criminalmente seu antecessor, noticiando a informação inverídica de que Alexandre Araújo dos Santos não havia prestado contas do ajuste ao órgão concedente.
15.	Cumpre esclarecer que as notificações enviadas ao ex-prefeito antecessor se deram apenas em meados do exercício de 2014 (peça 4, p. 120-123 e 142-143) , ou seja, três anos após a apresentação da prestação de contas e um ano e meio após o fim de sua gestão, e nada informavam a respeito da ausência do registro das informações/documentos referentes à prestação de contas do Convênio 700590/2008 no SICONV. O objetivo dessas notificações foi apenas de cobrar de Alexandre Araújo dos Santos o recolhimento do débito identificado, não lhe sendo oportunizado, portanto, nem durante nem após a sua gestão, a regularização da pendência que impedia o repasse da segunda parcela dos recursos.
16.	Considerando, portanto, que sequer foi concedida ao ex-prefeito Alexandre Araújo dos Santos a oportunidade de regularizar a situação pendente junto ao órgão repassador, entende-se desarrazoado atribuir-lhe a responsabilidade pela interrupção das transferências financeiras necessárias à conclusão do projeto e, consequentemente, pela inexecução do objeto pactuado.
17.	Além disso, o Ministério Público concorda com a afirmação da então diretora da Secex/PI de que "12. (...) não se pode atribuir o insucesso do convênio ao Sr. Alexandre Araújo dos Santos, e sim, ao excesso de formalismo adotado pelo órgão repassador, expresso na não liberação da segunda parcela, bem como à inércia do prefeito sucessor (...) " (peça 11, p. 2) , que preferiu noticiar informações inverídicas à Procuradoria da República no Estado do Maranhão sobre o convênio em comento, ao invés de registrar as informações solicitadas no SICONV e, assim, receber a segunda parcela dos recursos para dar continuidade à execução da obra.
18.	Dessa forma, tendo em vista (i) que o ajuste encontrava-se vigente quando Magnaldo Fernandes Gonçalves assumiu o cargo de prefeito, (ii) que a parcela executada da obra estava em total conformidade com o plano de trabalho aprovado, conforme atestado pelo órgão concedente, e encontrava-se compatível com o valor dos recursos transferidos até então ao ente municipal; (iii) que havia as informações/documentos relativos à prestação de contas para serem inseridos no SICONV, de forma que era possível atender à notificação do órgão concedente; e (iv) que havia recursos a serem desbloqueados ao município para finalizar a execução do objeto pactuado; reputa-se que o referido ex-gestor municipal é quem poderia ser responsabilizado pela não conclusão da execução do objeto, com o não aproveitamento dos serviços até então realizados.
19.	No entanto, considerando que houve, também, por parte do órgão concedente, excesso de formalismo, demora na análise da prestação de contas enviada por Alexandre Araújo dos Santos e ausência de notificação desse ex-prefeito acerca da pendência de registro de dados no SICONV, e diante, ainda, do estágio avançado de instrução do presente processo, o Ministério Público deixa de propor, nesta oportunidade, a citação de Magnaldo Fernandes Gonçalves, e, conforme já sustentado no parecer de peça 13, acompanha o encaminhamento sugerido pela então diretora da Secex/PI no pronunciamento de peça 11 no sentido de arquivar o presente processo, com fulcro no artigo 212 do Regimento Interno do TCU.

não há

Procurador Rodrigo Medeiros de Lima.

TOMADA DE CONTAS ESPECIAL. CONVÊNIO. OMISSÃO NO DEVER DE PRESTAR CONTAS E NÃO CONCLUSÃO DO OBJETO PACTUADO. CITAÇÃO. REVELIA. CONTAS IRREGULARES. DÉBITO. MULTA.

TOMADA DE CONTAS ESPECIAL (TCE)

Secretaria de Controle Externo de Tomada de Contas Especial (SecexTCE).

Trata-se de tomada de contas especial instaurada pelo Ministério da Integração Nacional, contra Alexandre Araújo dos Santos, em razão da não consecução dos objetivos pactuados no Convênio 700590/2008, celebrado para apoiar o desenvolvimento e a organização do Arranjo Produtivo de Leite e Derivados, no Município de São Francisco do Brejão/MA.
	O ajuste, que esteve vigente entre 31/12/2008 e 19/1/2014, previa a liberação de R$ 301.013,11 ao Município. No entanto, foi repassada apenas a primeira parcela, de R$ 133.706,11, tendo em vista a não inclusão da prestação de contas parcial no Sistema de Gestão de Convênios e Contratos de Repasse (Siconv) .
	Ao término da vigência do convênio, o Ministério da Integração, considerando o não atendimento de notificações para utilização do sistema informatizado pelo convenente e a paralisação das obras, concluiu pela necessidade de instauração da TCE, com débito correspondente à totalidade dos recursos transferidos, apesar de relatório de vistoria técnica ter apontado a regular execução da parcela liberada.
	Foi atribuída responsabilidade a Alexandre Araújo dos Santos, prefeito na gestão 2008-2012. O prefeito sucessor, a quem cabia a prestação de contas final do ajuste, informou não existirem documentos na Prefeitura para prestação de contas e ingressou com Ação de Improbidade Administrativa e Representação Criminal contra o ex-gestor. 
	No Tribunal, o auditor da então Secretaria de Controle Externo do Estado do Piauí (Secex-PI) opinou pela citação do responsável.
	O corpo dirigente da unidade técnica e o Ministério Público junto ao Tribunal (MPTCU) consideraram a ausência de prestação de contas no Siconv falha formal, tendo em vista o envio dos documentos em meio físico. Aduziram que a ausência de funcionalidade das obras deveria ser imputada ao não-repasse das parcelas restantes do convênio, por excesso de formalismo do órgão concedente.
	Alternativamente à proposta de arquivamento formulada pela Secex-PI, o MPTCU propôs verificar a possibilidade de aproveitamento da parcela executada da obra. Em caso de inviabilidade, em sua visão, deveriam ser identificados os responsáveis pela não-liberação da segunda parcela.
	Diante dos elementos dos autos e dos pareceres elaborados, determinei a realização de diligências ao Ministério da Integração e ao Município, para que se manifestassem sobre o interesse e viabilidade de aproveitamento dos serviços executados e conclusão do objeto conveniado. 
	Divergindo do Parquet, entendi que no caso de resposta negativa, deveria ser realizada a citação de Alexandre Araújo dos Santos.
	A Secretaria de Controle Externo de Tomada de Contas Especial, considerando a resposta do órgão federal, a não manifestação do Município e revelia do responsável diante da citação, concluiu pela irregularidade das contas, com imputação de débito e multa. 
	Por sua vez, o MPTCU opinou pelo arquivamento do processo.
	Feito esse breve resumo, passo a decidir.
	Regularmente citado pela inexecução do objeto e por ter dado causa à interrupção dos recursos financeiros necessários à conclusão do projeto, ante o não-cumprimento das cláusulas do acordo quanto à utilização do Siconv na execução da despesa e na prestação de contas do ajuste, Alexandre Araújo dos Santos permaneceu silente.
	Concluo pela sua revelia, dando prosseguimento ao feito, nos termos do §3º do artigo 12 da Lei 8443/1992.
	Com as vênias de estilo, refuto as teses de que a não inclusão dos documentos da prestação de contas no Siconv, diante da entrega dos documentos físicos, constitui falha formal.
	Tais argumentos até poderiam ser excepcionalmente aceitos se, na prestação de contas enviada ao Ministério, mediante Ofício 155/2011 (peça 3 p. 84-242) , estivesse presente a totalidade dos itens exigidos no termo de convênio e na Portaria Interministerial 127/2008.
	Restaram ausentes, contudo, os principais comprovantes das despesas executadas, quais sejam, as notas fiscais e recibos, bem como cópias dos cheques emitidos. Apenas as relações de pagamentos e o extrato bancário não são suficientes para comprovar o devido nexo de causalidade entre os recursos transferidos e a parcela executada das obras e serviços. 
	A inclusão desses documentos no Siconv está expressa na alínea 'n' do item II da Cláusula Segunda do ajuste, que trata das obrigações do convenente:
Clausula Segunda - das obrigações
II - Do convenente
 (...) 
n) incluir no SICONV, antes da realização de cada pagamento, no mínimo, as seguintes informações:
n.1 - a destinação do recurso;
n.2 - o nome e CNPJ ou CPF do fornecedor, quando for o caso;
n.3 - o contrato a que se refere o pagamento realizado;
n.4 - a meta, etapa ou fase do Plano de Trabalho relativa ao pagamento; e
n.5 - a comprovação do recebimento definitivo do objeto do contrato, mediante inclusão no Sistema das notas fiscais ou documentos contábeis. 
	A Cláusula Nona estabelece que a prestação de contas deve ser composta, "além dos documentos e informações apresentados pela Convenente no Siconv", dos itens ali relacionados. Ou seja, notas fiscais e documentos contábeis são indispensáveis. 
	Nesse sentido, a prestação de contas parcial enviada fisicamente restou incompleta e a verificação da execução compatível com a parcela liberada não é capaz de afastar a responsabilidade do ex-gestor, que sempre esteve ciente da necessidade de utilização do Siconv.
	Friso que em nenhum dos elementos constantes dos autos consta comprovação de impossibilidade ou de dificuldades da Prefeitura com o sistema.
	Devem ser refutadas, por fim, eventuais responsabilidades dos agentes do Ministério da Integração e do prefeito sucessor, apesar de a análise da prestação de contas parcial e das notificações dela resultantes terem ocorrido dois anos após sua entrega, já na gestão seguinte. 
	O concedente, ao condicionar a liberação da segunda parcela dos recursos à inclusão dos documentos no Siconv, agiu de acordo com os normativos vigentes. O prefeito que assumiu a gestão 2013-2016, ao ser notificado, adotou as medidas previstas para proteção do Erário.
	Assim, por todo o exposto, julgo irregulares as contas de Alexandre Araújo dos Santos, imputando-lhe débito correspondente à totalidade dos recursos liberados, cujo valor atualizado em 28/7/2022 é de R$ 287.110,97.
	Aplico-lhe, ainda, a multa prevista no artigo 57 da Lei 8.443/1992.
	Feitas essas considerações, voto para que o Tribunal adote a minuta de acórdão que submeto ao Colegiado.
TCU, Sala das Sessões, em 2 de agosto de 2022.
WALTON ALENCAR RODRIGUES 
Relator